【裁判字號】    89,台上,1719
【裁判日期】    890728
【裁判案由】    離婚
【裁判全文】
最高法院民事判決                              八十九年度台上字第一七一九號
    上  訴  人  甲○○
    訴訟代理人  羅明通律師
    被 上訴 人  乙○○
    訴訟代理人  王清峰律師
右當事人間請求離婚事件，上訴人對於中華民國八十七年十二月七日台灣高等法院高
雄分院第二審判決（八十七年度家上字第一一二號），提起上訴，本院判決如左：
    主  文
原判決廢棄，發回台灣高等法院高雄分院。
    理  由
本件上訴人主張：兩造於民國六十七年十二月二十三日結婚，六十八年間被上訴人赴
英與伊共同生活，詎其天生多疑，幾近病態，致兩造相處不和睦，且對簿公堂，並於
書信中表明報復、威脅伊之事，伊因而受有不堪同居之虐待。又伊於七十六年間自英
返台，惟被上訴人卻以伊不簽署「回台居留婚姻生活同意書」為由，拒絕一起返國同
居，迨至八十三年七月間始攜兩造之子返台定居，遷入伊居住之中山大學宿舍，詎其
未經伊允許當日即僱請鎖匠打開伊房門進入搜查，致伊憤而遷出宿舍迄今，其間經協
調或訴訟均未果，被上訴人顯有惡意遺棄伊在繼續狀態中。復伊母親曾於七十五年間
赴英依親與伊共同生活，但遭被上訴人辱罵趕出住所，且被上訴人亦懷疑伊母親意圖
謀害而於餐飲中下毒，並於八十三年返台後，多次至伊父母家中騷擾，已達不堪同居
之程度。再者，兩造分居已達十一年之久，不僅毫無情意，且多次對簿公堂，實無法
再營永久的、精神的及肉體的共同生活，造成婚姻難以維持。準此，伊自得依民法第
一千零五十二條第一項第三、四、五款及第二項之規定，請求判決離婚等情，爰求為
准伊與被上訴人離婚之判決。
被上訴人則以：伊對於上訴人及其直系尊親屬，並未施予不堪同居之虐待，亦無惡意
遺棄上訴人之行為。又兩造之情形，尚難認為難以維持婚姻之重大事由，縱兩造婚姻
有破綻，亦係上訴人長期惡意破壞，無意維繫所造成，即可歸責於上訴人，其自不得
據以請求判決離婚等語，資為抗辯。
原審將第一審所為被上訴人敗訴判決廢棄，改判駁回上訴人之訴，係以：兩造係夫妻
，婚姻關係現仍續中，固屬真實，惟查上訴人主張其母曹張原赴英依親共同生活期間
，遭被上訴人不堪同居虐待之事實，雖舉人證曹張原、蔣志誠及英國鄰居 Mrs.E.F.
Monteir 之書信為證，但曹張原為上訴人之母，素與被上訴人爭執不斷，其就自己被
害所為之證言，難免偏頗；蔣志誠及Mrs.E.F.Monteir 則未目睹事發當時情形，其證
詞或書信係屬傳聞證據，且Mrs.E.F.Monteir之書信為被上訴人否認其真正，並因Mrs
.E.F.Monteir未到場作證，亦無證據能力，自不足採。至於身為人媳之被上訴人與婆
婆曹張原，因觀念、生活習慣及文化差異而發生爭執，則難認係不堪同居虐待直系尊
親屬。況被上訴人果有上訴人上開主張虐待其母之情事，其於八十一、二年間訴請離
婚，焉有不以為離婚事由之理。且觀之上訴人寫給其岳父之函文內容，上訴人亦已宥
恕被上訴人，自不得再執此事由請求判決離婚。次查，被上訴人對其父母所提諸事，
僅係表達其婚後對於上訴人之感受，為個人感情之自由抒發。至其歷年將文稿存證或
錄音存證，並要求上訴人簽署「回台居留婚姻生活同意書」，或有欠缺夫妻互信之原
則，但此係兩造長期缺乏互信基礎，被上訴人出於保障自己所為，尚難認被上訴人有
脅迫之舉，上訴人在精神上有不可忍受之痛苦，以致不堪同居。又查，上訴人自承被
上訴人於八十三年七月間攜子返台定居，遷入上訴人配住之中山大學宿舍，上訴人因
被上訴人僱工開啟其房門，而主動搬出該宿舍，至學校研究室獨住，嗣後又將宿舍退
還，函知被上訴人遷出物品等情，由是以觀，並非被上訴人拒絕同居，且上訴人亦未
提供兩造共同生活之處所，是被上訴人自無惡意遺棄上訴人之行為。末查，兩造之相
處雖幾無夫妻間之互信、互諒、互愛之任何因子存在，亦乏誠摯平等對待他方之真意
，而足認有難以維持婚姻之重大事由，但上訴人在兩造居住英國期間，曾因衝突二次
掌摑被上訴人，已使被上訴人對於兩造婚姻之維持，產生疑慮及焦燥，且上訴人就被
上訴人婆媳間之爭執，亦僅以返台回應，甚而在被上訴人返台同居後，與被上訴人分
房並將房門反鎖，嗣以被上訴人僱工開啟房門，遽然單獨搬出，退還宿舍，不提供及
指定共同生活處所，即難辭其咎。而由導致兩造婚姻破綻之事由以觀，兩造應均係該
破綻之主要有責配偶，依民法第一千零五十二條第二項但書之規定，上訴人亦不得以
兩造婚姻有難以維持之重大事由，請求判決離婚。綜上所述，上訴人依民法第一千零
五十二條第一項第三、四、五款及第二項訴請離婚，於法未合，不應准許等詞，為其
判斷之基礎。
按民法第一千零五十二條第二項但書，規定難以維持婚姻之重大事由應由夫妻之一方
負責者，僅他方得請求離婚，係為求公允而設，故夫妻雙方就此重大事由均須負責，
且有責程度相同時，雙方應均得請求離婚，而無上開但書規定之適用。查兩造間之婚
姻有難以維持之重大事由，原審既認定兩造均係主要有責配偶，依上說明，上訴人自
得據以請求判決離婚。乃原審以該重大事由應由上訴人負責，遽依民法第一千零五十
二條第二項但書之規定，謂上訴人不得本此重大事由訴請離婚，即屬可議。上訴論旨
，指摘原判決為不當，求予廢棄，非無理由。
據上論結，本件上訴為有理由。依民事訴訟法第四百七十七條第一項、第四百七十八
條第一項，判決如主文。
中      華      民      國    八十九    年      七      月    二十八    日
                              最高法院民事第一庭
                                  審判長法官  李  錦  豐
                                        法官  楊  鼎  章
                                        法官  吳  麗  女
                                        法官  陳  國  禎
                                        法官  陳  碧  玉
      右正本證明與原本無異
                                              書  記  官
中      華      民      國    八十九    年      八      月      十四    日


司法院資訊處製作；財團法人民間司法改革基金會備份。
